ACORDAO-COMPLETO-2576715

ACÓRDÃO 1632/2023 ATA 4/2023 - PRIMEIRA CÂMARA

Vistos, relatados e discutidos estes autos de recurso de reconsideração interposto por Elis Regina Fonseca Pereira e Luís Fernando Pereira contra o Acórdão 
ACORDAM os Ministros do Tribunal de Contas da União, reunidos em sessão de 1ª Câmara, ante as razões expostas pelo Relator em:
9.1. com fundamento nos arts. 32, I, e 33 da Lei Orgânica do TCU, conhecer do recurso interposto para, no mérito, negar-lhe provimento;
9.2. dar ciência desta deliberação aos interessados.

Recurso de reconsideração interposto por Elis Regina Fonseca Pereira,Luis Fernando Pereira.

Primeira Câmara

Município de Governador Nunes Freire - MA.

3. Interessados/Responsáveis/Recorrentes:
3.1. Interessado: Fundo Nacional de Saúde - MS (00.530.493/0001-71).
3.2. Responsáveis: Elis Regina Fonseca Pereira (XXX.015.513-XX); Josenilson Ferro Sousa (XXX.280.603-XX); Luís Fernando Pereira (XXX.676.003-XX); Roselita da Silva Barroso (XXX.410.773-XX).
3.3. Recorrentes: Elis Regina Fonseca Pereira (XXX.015.513-XX); Luís Fernando Pereira (XXX.676.003-XX).

13.1. Ministros presentes: Benjamin Zymler (na Presidência) e Jorge Oliveira.
13.2. Ministros-Substitutos convocados: Augusto Sherman Cavalcanti e Weder de Oliveira (Relator).

WEDER DE OLIVEIRA

Ministro-Substituto Augusto Sherman Cavalcanti.

Adoto, como relatório, a instrução da Secretaria de Recursos (Serur) , atual Unidade de Auditoria Especializada em Recursos (AudRecursos) , que contou com a anuência do titular da unidade e do MP/TCU:
"INTRODUÇÃO
Trata-se de recurso de reconsideração interposto por Elis Regina Fonseca Pereira (Secretária Municipal de Saúde a partir de 27/4/2010) e Luís Fernando Pereira (Secretário Municipal de Finanças de 1/1/2009 a 26/4/2010) (peça 116) , contra o Acórdão 14029/2020-TCU-Primeira Câmara (peça 73) , rel. Min. Augusto Sherman Cavalcanti.
A deliberação recorrida apresenta o seguinte teor:
VISTOS, relatados e discutidos estes autos de tomada de contas especial instaurada pelo Fundo Nacional de Saúde em desfavor de Elis Regina Fonseca Pereira, Josenilson Ferro Sousa, Luís Fernando Pereira e Roselita da Silva Barroso em razão da não comprovação da boa e regular aplicação de recursos do Sistema Único de Saúde (SUS) repassados ao município de Governador Nunes Freire/MA, nos exercícios de 2009 e 2010, ante a ausência de documentação comprobatória da realização de despesas realizadas às custas dos recursos do Fundo Municipal de Saúde,
ACORDAM os Ministros do Tribunal de Contas da União, reunidos em sessão da 1ª Câmara, ante as razões expostas pelo Relator, em:
9.1. considerar Elis Regina Fonseca Pereira, Josenilson Ferro Sousa, Luís Fernando Pereira e Roselita da Silva Barroso revéis em relação às citações promovidas por este Tribunal, dando-se prosseguimentos ao processo, nos termos do art. 12, § 3º, da Lei 8.443/1992;
9.2. julgar, com fundamento nos arts. 1º, inciso I, e 16, inciso III, alínea "c", 19 e 23, inciso III, da Lei 8.443/1992, irregulares as contas de Elis Regina Fonseca Pereira, Josenilson Ferro Sousa, Luís Fernando Pereira e Roselita da Silva Barroso;
9.3. condenar, com fundamento nos arts. 19 e 23, inciso III, da Lei 8.443/1992, Luís Fernando Pereira, Roselita da Silva Barroso, Josenilson Ferro Sousa e Elis Regina Fonseca Pereira ao pagamento das quantias abaixo especificadas, fixando-lhes o prazo de quinze dias, a contar da notificação, para que seja comprovado, perante o Tribunal (art. 214, inciso III, alínea "a", do Regimento Interno) , o recolhimento da dívida aos cofres do Fundo Nacional de Saúde, atualizada monetariamente e acrescida dos juros de mora calculados a partir das datas de ocorrência indicadas até a data do efetivo recolhimento, na forma prevista na legislação em vigor:
9.3.1. responsáveis solidários: Luís Fernando Pereira e Roselita da Silva Barroso:
	Data de ocorrência
	Valor (R$) 

	3/7/2009
	4.850,84

	21/8/2009
	13.706,05

	1/9/2009
	2.910,00

	18/9/2009
	37.748,02

	18/9/2009
	13.056,70

	18/9/2009
	22.293,18

	18/9/2009
	76.940,60

	26/10/2009
	141.313,30

	26/10/2009
	73.317,27

	17/11/2009
	2.700,00

	17/11/2009
	1.975,00

	18/11/2009
	1.975,00

	02/12/2009
	14.552,50

	23/12/2009
	6.982,87

	23/12/2009
	50.318,89

	23/12/2009
	105,90

	23/12/2009
	208,83

	06/1/2010
	11.314,65

	14/1/2010
	50.765,33

	21/1/2010
	746,30

	26/1/2010
	9.600,00

	22/1/2010
	20.000,00

	22/1/2010
	115.200,00

	26/1/2010
	3.486,00

	26/1/2010
	55.335,00

	26/1/2010
	3.000,00

	27/1/2010
	11.314,65

	27/1/2010
	14.000,00

	27/1/2010
	27.000,00

	09/2/2010
	2.320,00

	11/2/2010
	50.765,33

	03/3/2010
	27.000,00

	03/3/2010
	55.335,00

	03/3/2010
	20.000,00

	03/3/2010
	115.200,00

	08/3/2010
	50.765,33

	08/3/2010
	10.948,81

	16/3/2010
	55.335,00

	19/3/2010
	115.200,00

	07/4/2010
	27.000,00

	07/4/2010
	11.314,65

	13/4/2010
	50.765,33

	16/4/2010
	55.335,00

	20/4/2010
	115.200,00

	26/4/2010
	27.000,00

9.3.2. responsável: Elis Regina Fonseca Pereira
	Data de ocorrência
	Valor (R$) 

	29/4/2010
	11.314,65

9.3.3. responsáveis solidários: Josenilson Ferro Sousa e Elis Regina Fonseca Pereira:
	Data de ocorrência
	Valor (R$) 

	11/5/2010
	50.765,33

	14/5/2010
	55.335,00

	19/5/2010
	115.200,00

	27/5/2010
	11.314,65

	27/5/2010
	27.000,00

9.4. aplicar aos responsáveis, com fundamento no art. 57 da Lei 8.443/92, multa individual nos valores abaixo estipulados, fixando-lhes o prazo de quinze dias, a contar da notificação, para comprovar, perante o Tribunal, nos termos do art. 214, inciso III, alínea "a", do RI/TCU, o recolhimento das referidas quantias ao Tesouro Nacional, atualizadas monetariamente desde a data do presente acórdão até a do efetivo recolhimento, se forem pagas após o vencimento, na forma da legislação em vigor;
	Responsável
	Valor da multa (R$) 

	Luís Fernando Pereira
	150.000,00

	Roselita da Silva Barroso
	150.000,00

	Josenilson Ferro Sousa
	25.000,00

	Elis Regina Fonseca Pereira
	25.000,00

9.5. autorizar, desde logo, nos termos do art. 28, inciso II, da Lei 8.443/92, a cobrança judicial das dívidas caso não atendida as notificações; 
9.6. remeter cópia deste acórdão à Procuradoria da República no Estado do Maranhão, com fundamento no art. 16, § 3º, da Lei 8.443/1992, para o ajuizamento das ações que considere cabíveis; e
9.7. dar ciência desta deliberação aos responsáveis.
HISTÓRICO
Cuidam os autos de tomada de contas especial pelo Fundo Nacional de Saúde em desfavor de Elis Regina Fonseca Pereira, Indalécio Wanderley Vieira Fonseca, Josenilson Ferro Sousa, Luís Fernando Pereira e Roselita da Silva Barroso em razão da não comprovação da boa e regular aplicação de recursos do Sistema Único de Saúde (SUS) repassados ao município de Governador Nunes Freire/MA, nos exercícios de 2009 e 2010, ante a ausência de documentação comprobatória da realização de despesas realizadas às custas dos recursos do Fundo Municipal de Saúde.
Por meio de auditoria realizada em 2010 pelo Departamento Nacional de Auditoria do SUS (Denasus) , foi constatada a ausência de documentação comprobatória dos gastos com ações e serviços de saúde correspondentes a retiradas de recursos no valor de R$ 1.847.130,96 da conta corrente do Fundo Municipal de Saúde no período de janeiro de 2009 a maio de 2010. Ante a não apresentação de documentos comprobatórios das despesas em resposta à notificação do Denasus, aquele órgão instaurou a presente tomada de contas especial.  
No âmbito do TCU, foram realizadas citações dos responsáveis, exceto do prefeito municipal, pois não foi comprovada sua participação na prática de atos irregulares ora analisados.
 Os ofícios de citação de Elis Regina Fonseca Pereira e Josenilson Ferro Sousa foram recebidos nos endereços dos responsáveis constantes da base de dados da Receita Federal do Brasil (peças 27, 29, 45 e 46) , devendo, portanto, ser consideradas válidas as suas citações por via postal, nos termos do art. 179 do Regimento Interno do TCU e do art. 4º, inciso III e § 1º, da Resolução TCU 170/2004. Em relação a Roselita da Silva Barroso e Luís Fernando Pereira, tendo em vista o insucesso das tentativas de citação via postal (peças 58 a 60) , foi promovida a citação dos responsáveis via edital (peças 64 e 65) .
Transcorridos os prazos estipulados nas citações, os responsáveis não apresentaram alegações de defesa, tampouco recolheram o valor do débito que lhes foi imputado. Dessa forma, foram considerados revéis, nos termos do art. 12, § 3º, da Lei 8.443/1992, dando-se prosseguimento ao processo.
A Secex-TCE propôs julgar irregulares as presentes contas, imputando-se aos responsáveis os débitos constantes das suas citações, além de aplicar-lhes a multa prevista no art. 57 da Lei 8.443/1992. O Ministério Público junto ao TCU avalizou a proposta da unidade técnica, tendo sido exarado o acórdão recorrido. 
Neste momento recursal, os recorrentes insatisfeitos interpuseram recurso de reconsideração contra a decisão que lhes condenou em débito e multa.
EXAME DE ADMISSIBILIDADE
Reitera-se o exame preliminar de admissibilidade (peça 118) , ratificado à peça 122 pelo Relator, Ministro Walton Alencar Rodrigues, que concluiu pelo conhecimento do recurso de reconsideração interposto por Elis Regina Fonseca Pereira e Luís Fernando Pereira, nos termos dos arts. 32, inciso I, e 33, da Lei 8.443/1992 c/c o art. 285 do Regimento Interno do TCU, suspendendo-se os efeitos dos itens 9.2, 9.3, 9.3.1, 9.3.2, 9.3.3, 9.4. e 9.5 do Acórdão 14029/2020-TCU-Primeira Câmara e os estendendo para os demais devedores solidários. 
EXAME TÉCNICO
Delimitação do recurso 
Constituem objeto do recurso as seguintes questões: 
a) prescrição; e
b) competência do ato irregular e seu nexo de causalidade.
PRELIMINAR
Prescrição
Argumentos
Os recorrentes alegam prescrição quinquenal com base na Lei 9783/1999 e no tema 899 do STF: "É prescritível a pretensão de ressarcimento ao erário fundada em decisão de Tribunal de Contas". Colocam que o entendimento citado tem sido utilizado pela jurisprudência nacional. 
Afirmam que no presente caso concreto a prescrição iniciou em 2009 e 2010 e a instauração da tomada de contas especial foi em 2018, após os cinco anos (peça 116, p. 1-5) . 
Requerem que seja reconhecida a prescrição nos presentes autos.
Análise
No exame da prescrição, a Serur tem adotado os entendimentos detalhados na peça 131, que contém estudo e pronunciamentos anteriores da secretaria sobre o tema. Nessas manifestações, estão desenvolvidas as seguintes premissas, que serão utilizadas no presente exame:
a) ao julgar o RE 636.886, o STF conferiu nova interpretação ao art. 37, § 5º, da Constituição Federal, fixando a tese de que "é prescritível a pretensão de ressarcimento ao erário fundada em decisão de Tribunal de Contas";
b) as pretensões punitiva e de ressarcimento devem observar o mesmo regime na atividade de controle externo, dado o objetivo comum da prescrição, de fixar prazo para o Tribunal de Contas agir, para caracterizar o ilícito, identificar seu autor, dimensionar as consequências da conduta e impor as consequências legais, independentemente de tais consequências terem natureza punitiva ou ressarcitória; e
c) até que sobrevenha norma específica, entende-se que a prescrição das pretensões punitiva e de ressarcimento, no processo de controle externo, deve observar o regime da Lei 9.873/1999, na linha dos recentes pronunciamentos do STF a respeito. Assim, sem prejuízo de se realizar o exame da prescrição também segundo o prazo decenal previsto no Código Civil, o critério adotado, na formulação da proposta de encaminhamento, será o da Lei 9.873/1999. 
Importante ressalvar os atos dolosos de improbidade. Observa-se que tanto na manifestação do TCU, como amicus curiae (peça 35 do RE 636.886) , como na manifestação do Ministério Público Federal na condição de fiscal da ordem jurídica (peça 38) , o tema 897 foi invocado com o fim de preservar a atuação dos tribunais de contas no caso de prejuízos causados dolosamente, mediante condutas típicas de improbidade administrativa. Todavia, o pedido não foi acolhido. No ponto, não houve divergência quanto ao entendimento do relator, de que "as razões que levaram a maioria da Corte a estabelecer excepcional hipótese de imprescritibilidade, no tema 897, não estão presentes em relação as decisões do Tribunal de Contas que resultem imputação de débito ou multa".
Ademais, quanto à não incidência do Código Civil no regime de prescrição do ressarcimento, nos votos em que a questão do prazo prescricional foi abordada, a referência sempre foi ao prazo quinquenal, usualmente adotado pelas normas de direito público.
Com essas explicações adicionais, passa-se à análise da prescrição no caso em exame, considerando-se as premissas indicadas anteriormente. 
Análise da prescrição segundo os critérios do Acórdão 1441/2016-TCU-Plenário
No que se refere à pretensão punitiva, o TCU tem tradicionalmente aplicado os critérios definidos no Acórdão 1441/2016-TCU-Plenário, que, em incidente de uniformização de jurisprudência, orientou-se pela aplicação do Código Civil. Por este acórdão, em linhas gerais, a prescrição subordina-se ao prazo geral de dez anos (CC, art. 205) , contado a partir da data da ocorrência do fato e interrompido pelo ato que ordenar a citação, a audiência ou a oitiva da parte.
Entre outras razões que justificaram a adoção desse critério destaca-se a de que o citado dispositivo constitui uma cláusula geral a ser empregada sempre que a pretensão for prescritível, mas a lei não estabelecer um prazo específico, como na hipótese.
Portanto, mesmo no regime do Código Civil, adotado pelo Acórdão 1441/2016-TCU-Plenário, deve-se perquirir o termo inicial da prescrição, no caso de recursos transferidos à gestão de terceiros: enquanto perdurar o prazo concedido para que ocorra a aplicação desses recursos, não se inicia a fluência da prescrição (CC, art. 199, II) , porque não estará caracterizada a inércia do titular do direito. No caso de transferência fundo a fundo deve-se considerar a data do fato ilícito ou data da consumação do dano, conforme o caso.
Aplicando essas balizas ao caso em exame, ressalta-se que a pretensão punitiva do TCU, conforme Acórdão 1441/2016-TCU-Plenário, que uniformizou a jurisprudência acerca dessa questão, subordina-se ao prazo geral de prescrição indicado no art. 205 do Código Civil, que é de 10 anos, contado da data de ocorrência da irregularidade sancionada, nos termos do art. 189 do Código Civil, sendo este prazo interrompido pelo ato que ordenar a citação, a audiência ou a oitiva do responsável. No caso em exame, deve ser considerada como data da ocorrência do dano o dia em que houve o saque dos recursos pelos beneficiados. 
O voto e relatório da decisão recorrida assim dispõem sobre a prescrição (peça 74, p. 2 e peça 75, p. 4-5, grifos acrescidos) :
Voto
11.	 Considerando que o ato que ordenou a citação foi expedido em 25/08/2018 (peça 40) , não houve a prescrição da pretensão punitiva, nos termos do Acórdão 1441/2016-TCU-Plenário, pelo que proponho seja aplicada multa do art. 57 da Lei 8.443/1992 aos responsáveis, observando, na dosimetria da apenação, a proporcionalidade dos valores dos débitos da responsabilidade de cada um deles.
Relatório
Verificação do Prazo de Prescrição da Pretensão Punitiva
21.	Observa-se não ter se configurado a prescrição da pretensão punitiva por parte do TCU relativamente aos fatos ilícitos objeto desta TCE.
22.	Conforme entendimento firmado no Acórdão 1441/2016-TCU-Plenário, Rel. Ministro Benjamin Zymler, aplica-se aos processos do Tribunal o prazo geral de prescrição de dez anos contados a partir da data de ocorrência da irregularidade sancionável, nos termos dos arts. 189 e 205 do Código Civil. Estabeleceu-se, na mesma deliberação, que o cômputo do prazo prescricional é interrompido na data do ato que determinar a citação dos responsáveis.
23.	As irregularidades discutidas nesta TCE ocorreram nos exercícios de 2009 e 2010 e o despacho que autorizou a citação foi exarado em 25/8/2018. Portanto, houve interrupção do prazo decenal de prescrição antes do prazo de dez anos após a primeira irregularidade. Em tais circunstâncias, não há obstáculo à aplicação das sanções previstas na Lei 8.443/1992 aos responsáveis.
Concluiu-se que não estaria prescrita a aplicação de multa, adotando-se os parâmetros definidos no Acórdão 1441/2016-TCU-Plenário.
Análise da prescrição pelo regime da Lei 9.873/1999 
Adotando-se as premissas fixadas na Lei 9.873/1999 ao caso em exame, e mesmo considerando-se o prazo geral de cinco anos, observa-se que não teria ocorrido a prescrição quinquenal. Para tanto, é preciso considerar os parâmetros abaixo destacados.
a) Termo inicial: 
A Lei 9.873/1999, art. 1º, parte final, traz previsão expressa a respeito do início do prazo em se tratando de infração de caráter permanente ou continuado. Nesta hipótese, a prescrição começa a correr não da data de cada fato, e sim "do dia em que tiver cessado" a permanência ou a continuidade.
Na hipótese em exame, estão presentes os requisitos típicos de uma infração permanente, uma vez que o débito atribuído aos recorrentes decorre de ausência de comprovação da boa e regular aplicação de parte dos recursos do PAB fixo e variável repassados pelo FNS ao Fundo Municipal de Saúde do município maranhense de Governador Nunes Freire nos exercícios de 2009 e 2010. 
Os recorrentes foram citados pela omissão no dever de comprovar a boa e regular aplicação dos recursos federais repassados pelo Fundo Nacional de Saúde.
Assim, há de se ter como termo inicial da prescrição os exercícios de janeiro/2009 a maio/2010 quando as irregularidades foram praticadas (peça 75, p. 2) .
b) Prazo:
A Lei 9.873/1999 apresenta um prazo geral, de cinco anos (art. 1º) , e um prazo especial, previsto no art. 1º, § 2º, a saber: "quando o fato objeto da ação punitiva da Administração também constituir crime, a prescrição reger-se-á pelo prazo previsto na lei penal".
c) Interrupções por atos inequívocos de apuração dos fatos:
No regime da Lei 9.873/1999, a prescrição se interrompe "por qualquer ato inequívoco, que importe apuração do fato" (art. 2º, II) . Interrompendo a prescrição, ocorreram os seguintes atos apuratórios: 
1) em 14/09/2010, Ofício 998/SEAUD/MA e Ofício 1001/SEAUD/MA (peça, p. 1-2 e 7-8) ;
2) em 9/2/2011, Ofício 108/SEAUD-MA/DENASUS-MS (peça 6, p. 15-18) ;
3) em 16/11/2011, cadastro no Sistema de Tomada de Contas Especial - SISTCE; 
 em 26/07/2013, Despacho 1972/SE/FNS/CGEOFC/CCONT (referência à peça 12) ;
4) em 31/03/2014, Parecer Administrativo/COADE/CGAUD/DENASUS 317 (peça 12) ;
5) em 24/07/2014, Ofício 915/2014/SEAUD-MA/DENASUS-MS e Ofício 921/2014/SEAUD-MA/DENASUS-MS (peça 6, p. 19 e 23) ;
6) em 09/05/2016, Parecer Administrativo COPLAO/CGAUD/DENASUS/SGEP/MS 241 (peça 3, p. 5) ;
7) em 08/03/2017, Relatório Complementar da Auditoria 10128 (peça 8) ;
8) em 31/08/2017, inscrição dos responsáveis no Siafi (peça 7) .
d) Interrupções pela citação dos responsáveis:
A prescrição também é interrompida "pela notificação ou citação do indiciado ou acusado, inclusive por meio de edital", nos termos do art. 2º, I, da Lei 9.873/1999. E, no regime dessa lei, a interrupção se dá pela citação propriamente dita, e não pelo despacho que a ordena. Com esse fundamento, houve a interrupção em 06/11/2018 (Elis Regina Fonseca Pereira, peça 46) e em 19/10/2019 (Luís Fernando Pereira, peça 63) .
e) Interrupção pela decisão condenatória recorrível:
Por fim, a prescrição também se interrompe "pela decisão condenatória recorrível" (art. 2º, III, da Lei 9.873/1999) . Com esse fundamento, houve a interrupção em 1/12/2020, data da sessão em que foi proferido o acórdão condenatório (peça 73) . Essa interrupção é relevante por estabelecer prazo para julgamento do recurso. 
f) Da prescrição intercorrente:
Nos termos do art. 1º, § 1º, da Lei 9.873/1999, opera-se a prescrição intercorrente se o processo ficar paralisado por mais de três anos, aguardando "julgamento ou despacho".
Note-se que há uma correlação entre essa hipótese e as causas de interrupção da prescrição do art. 2º. Com efeito, uma vez interrompida a prescrição por alguma das hipóteses do art. 2º, o processo não pode ficar inativo, sem qualquer inovação processual relevante, por mais de três anos. 
Trata-se de prazo específico, não se aplicando nem o prazo geral de cinco anos nem o prazo especial, da lei penal (§ 2º) . A finalidade da prescrição intercorrente, com seu prazo próprio, é a de assegurar eficiência e celeridade nas apurações administrativas. Seria contrário a essa finalidade a paralisação injustificada do processo por período maior que o triênio estabelecido para a hipótese.
A extrapolação do prazo de três anos, sem inovação relevante no processo, pode configurar negligência. Por isso, além de se operar a prescrição, deve-se promover a "apuração da responsabilidade funcional decorrente da paralisação, se for o caso".
Especificamente quanto a esta TCE, as próprias causas de interrupção elencadas acima permitem evidenciar que o processo teve andamento regular, não se operando a prescrição intercorrente, uma vez que não houve o transcurso do prazo superior a 3 anos.
g) Conclusão:
Independentemente da existência de outras causas interruptivas não elencadas acima (citações no âmbito administrativo, tentativas de solução conciliatória, etc.) , cujo levantamento não se fez necessário, observa-se, pelos eventos indicados, que não transcorreu prazo suficiente para se operar a prescrição, tomando-se por referência a Lei 9.873/1999, tida pelos julgados do STF como norma regente da prescrição da pretensão punitiva pelos tribunais de contas.
Partindo-se da premissa de que a pretensão reparatória segue as mesmas balizas, enquanto não houver norma específica a respeito, a demonstração de que não se operou a prescrição punitiva impõe, como consequência, a conclusão de que também é viável a condenação ao ressarcimento do prejuízo apurado nos autos.
MÉRITO
Competência do ato irregular e seu nexo de causalidade 
Argumentos
Os recorrentes defendem não serem os responsáveis pelas irregularidades verificadas nos presentes autos ante a ausência de competência bem como do estabelecimento do nexo de causalidade. Em síntese, argumentam que (peça 116, p. 5-8) :
a) não é possível atribuir a responsabilidade aos recorrentes, pois não houve um decreto municipal indicando quem seria o gestor dos recursos, mantendo neste caso a atribuição ao prefeito (peça 116, p. 5-6) ;
b) não há provas de irregularidades na aplicação dos recursos, sendo mera suposição (peça 116, p. 6) ;
c) não há dolo ou culpa, não podendo ser presumíveis (peça 116, p. 6) ;
d) é a parte requerente quem tem que comprovar o dano (peça 116, p. 7) ;
e) a existência de irregularidades administrativas não importa necessariamente em lesão ao erário (peça 116, p. 7) .
Requerem afastar suas condenações e alternativamente a redução da multa aplicada ante a sua desproporcionalidade.
Análise
Não assiste razão aos recorrentes, anuindo-se plenamente à decisão ora recorrida. Explica-se.
Registra-se, inicialmente, que a Lei 8080/1990 em seu art. 9º, III, não impõe a edição de um decreto para regularização do dispositivo que estabelece a competência da gestão do SUS aos secretários municipais de saúde, titulares da secretaria de saúde. Quanto ao ordenador de despesas quem aprovava o pagamento era o secretário municipal de finanças. Assim, não é possível afastá-los do rol de legitimados passivos.
No Relatório de Auditoria 10128 e suas planilhas anexas (peça 10) , a equipe do Denasus constatou múltiplas irregularidades na aplicação dos recursos do SUS no município, dentre as quais a ausência de documentação comprobatória dos gastos com ações e serviços de saúde correspondentes à parte das retiradas de recursos da conta corrente do Fundo Municipal de Saúde no período de janeiro de 2009 a maio de 2010.
Conforme constatação 105836 do Relatório de Auditoria MS/SEGEP/Denasus, o Fundo Municipal de Saúde de Governador Nunes Freire/MA estava sendo gerenciado pelo secretário municipal de Saúde conjuntamente com o secretário de Finanças do município, o que se entendeu em conformidade com a lei que instituiu o Fundo Municipal de Saúde. 
A Secretária Municipal de Saúde figurava como ordenadora dos pagamentos efetuados com os recursos do Fundo Municipal de Saúde, conforme a documentação examinada pelos auditores do Denasus. Constatou-se que as ordens de pagamentos obtidas estavam assinadas pela secretária municipal de saúde juntamente com o secretário de finanças, conforme definido em seu inciso VII, art. 4º da Lei Municipal n° 006/1997 e inciso I do art. 198 da Constituição da República de 1988. Ante essa constatação, justificada, assim, a responsabilização solidária dos secretários municipais de Finanças, conforme os períodos de gestão.
Ante a constatação feita em auditoria, cabe aos gestores comprovarem a regular aplicação dos recursos. Tem-se que no caso da aplicação dos recursos do SUS repassados fundo a fundo do FNS ao FMS, a responsabilidade pela gestão era dos recorrentes (Lei 8080/1990) .
Os recorrentes alegam que cabe ao TCU provar que não ocorreu a regular aplicação/gestão dos recursos públicos.
Por força do que dispõe o art. 70, parágrafo único, da Constituição Federal, bem assim o art. 93 do Decreto-lei 200/1967 c/c o art. 66 do Decreto 93.872/1986, compete ao gestor comprovar a boa e regular aplicação dos recursos públicos, isto é, cabe ao gestor o ônus da prova. O Tribunal firmou jurisprudência nesse sentido, conforme se verifica nos Acórdão 903/2007-TCU-Primeira Câmara, 1.445/2007-2ª Câmara e 1.656/2006-Plenário.
Tal entendimento é confirmado pelo Supremo Tribunal Federal em decisão proferida em sede de Mandado de Segurança (MS 20.335/DF, Relator Ministro Moreira Alves) , cuja ementa da deliberação vem transcrita a seguir.
"MANDADO DE SEGURANÇA CONTRA O TRIBUNAL DE CONTAS DA UNIÃO. CONTAS JULGADAS IRREGULARES. APLICACÃO DA MULTA PREVISTA NO ARTIGO 53 DO DECRETO-LEI 199/67. A MULTA PREVISTA NO ARTIGO 53 DO DECRETO-LEI 199/67 NÃO TEM NATUREZA DE SANÇÃO DISCIPLINAR. IMPROCEDÊNCIA DAS ALEGAÇÕES RELATIVAS A CERCEAMENTO DE DEFESA. EM DIREITO FINANCEIRO, CABE AO ORDENADOR DE DESPESAS PROVAR QUE NÃO É RESPONSÁVEL PELAS INFRAÇÕES, QUE LHE SÃO IMPUTADAS, DAS LEIS E REGULAMENTOS NA APLICAÇÃO DO DINHEIRO PÚBLICO. COINCIDÊNCIA, AO CONTRÁRIO DO QUE FOI ALEGADO, ENTRE A ACUSAÇÃO E A CONDENAÇÃO, NO TOCANTE À IRREGULARIDADE DA LICITAÇÃO. MANDADO DE SEGURANÇA INDEFERIDO" (grifos acrescidos) . 
Veja-se que o Ministério da Transparência, Fiscalização e Controladoria-Geral da União emitiu relatório e certificado de auditoria concluindo pela responsabilidade dos ex-gestores pelos ilícitos geradores de dano ao erário e certificou a irregularidade das contas dos responsáveis (peças 23 e 24, respectivamente) . O dirigente do Órgão de Controle Interno emitiu parecer de sua competência, bem assim houve pronunciamento ministerial (peças 25 e 26, respectivamente) .
Importante destacar a individualização das condutas contida nas matrizes de responsabilização à peça 38, p. 13 e 14, destacando a culpabilidade dos recorrentes bem como no relatório da decisão recorrida à peça 75, p. 6, senão veja-se:
33.	As condutas dos então secretários municipais de saúde, detalhadas nos relatórios do Denasus e FNS, concorreram diretamente para a configuração do prejuízo ao erário, considerando que se desviaram dos princípios regentes da gestão administrativa e do dever de prestar contas ínsitos nos arts. 37, caput, e 70, parágrafo único, da Constituição da República e das normas legais que disciplinam a liquidação e pagamento de despesas e aplicação dos recursos do SUS.
34.	Cumpre observar que, conforme disposto no art. 9º, inciso III, da Lei n. 8.080/1990, é competência do secretário municipal de saúde a gestão do Sistema Único de Saúde (SUS) na esfera municipal. Por determinação legal, portanto, incumbia aos secretários municipais a gestão financeira dos recursos do SUS transferidos ao município durante sua gestão, em especial no que concerne à retirada de recursos exclusivamente para pagamento de despesas com comprovada vinculação com as ações da atenção básica em saúde.
35.	Conforme constatação 105836 do Relatório de Auditoria MS/SEGEP/Denasus, o Fundo Municipal de Saúde de Governador Nunes Freire/MA estava sendo gerenciado pelo secretário municipal de Saúde conjuntamente com o secretário de Finanças do município, o que se entendeu em conformidade com a lei que instituiu o Fundo Municipal de Saúde.
36.	A secretária municipal de saúde figurava como ordenadora dos pagamentos efetuados com os recursos do Fundo Municipal de Saúde, conforme a documentação examinada pelos auditores do Denasus. Constatou-se que as ordens de pagamentos obtidas estavam assinadas pelas então secretárias municipais de saúde juntamente com o secretário de finanças, conforme definido em seu inciso VII, art. 4º da Lei Municipal n° 006/1997 e inciso I do art. 198 da Constituição da República de 1988. 
37.	Ante essas constatações, impõe-se a responsabilização solidária dos então secretários municipais de Finanças, Srs. Josenilson Ferro Sousa (CPF XXX.280.603-XX) e Luís Fernando Pereira (CPF XXX.676.003-XX) , pelos ilícitos geradores de prejuízo aos cofres do FNS, conforme os períodos de gestão.
Anui-se ao entendimento acima. Nesse sentido, verifica-se que os recorrentes agiram no mínimo com culpa (negligência, imperícia ou imprudência) , dando causa a dano ao erário, o que impõe sua condenação em débito e em multa. Reforce-se que a omissão no dever de prestar contas impõe a condenação em débito devido ao dano ao erário causado.
A ausência de comprovação da boa e regular aplicação dos recursos transferidos em razão da ausência de documentos que permitam a formação de juízo quanto à regular execução físico financeira do objeto configura violação ao disposto no art. 37, caput c/c o art. 70, parágrafo único, da Constituição da República Federativa do Brasil, art. 93 do Decreto-lei 200/67, art. 66 do Decreto 93.872/1996.
A realização de pagamentos sem o devido suporte documental que demonstre a efetiva contraprestação em bens e serviços acarreta a presunção relativa da existência de dano ao erário, conforme entendimento jurisprudencial pacífico desta Corte de Contas. A regularidade do pagamento somente é assegurada coma observância dos procedimentos prévios de empenho e liquidação da despesa, como se observa no seguinte trecho do voto do Acórdão 3134/2012-TCU-Plenário (Rel. Exmo. Min. Walton Alencar Rodrigues) : 
As normas de administração financeira e orçamentária estabelecem rito procedimental que confere segurança ao gestor público na concretização das ações demandadas para a consecução dos objetivos da Unidade Administrativa. Assim, a realização da despesa deve pautar-se estritamente pelas disposições contidas na Lei 4.320/1964, nas leis de diretrizes orçamentárias, na Lei Orçamentária Anual, na Lei de Responsabilidade Fiscal e legislação correlata. 
Os artigos 60 a 64 da Lei 4.320/1964 tratam do empenho, da liquidação e do pagamento da despesa. 
 (...) 
A regular execução da despesa - empenho, liquidação e pagamento - impõe primariamente a comprovação da prestação dos serviços e/ou fornecimento de bens para só então ser autorizado o pagamento.
Ante esse arcabouço normativo, os gestores municipais deveriam ter comprovado que os saques de valores e os pagamentos com recursos do SUS tiveram contrapartida da efetiva prestação de serviços à Administração, devendo igualmente ser comprovada a vinculação às finalidades legais, o que não foi feito.
Além de numerosas impropriedades e disfunções operacionais, a equipe de auditoria constatou irregularidades graves na gestão financeira dos recursos, tendo como parâmetro as normas de direito financeiro e a legislação que rege o Sistema Único de Saúde, uma vez que houve saques de cheques e pagamentos por intermédio de ordens bancárias sem suporte em documentos de comprovação da regularidade das despesas correspondentes, conforme evidenciam os extratos bancários juntados aos autos (peça 4) .
Especificamente quanto à aplicação dos recursos do SUS, a vigente Lei Complementar 141/2012 corrobora essa interpretação na disciplina da movimentação financeira dos recursos contida em seu art. 12, §4º, veja-se:
§ 4º A movimentação dos recursos repassados aos Fundos de Saúde dos Estados, do Distrito Federal e dos Municípios deve realizar-se, exclusivamente, mediante cheque nominativo, ordem bancária, transferência eletrônica disponível ou outra modalidade de saque autorizada pelo Banco Central do Brasil, em que fique identificada a sua destinação e, no caso de pagamento, o credor.
É pacífica a jurisprudência desta Corte de Contas quanto ao caráter indispensável da demonstração do nexo de causalidade entre as despesas realizadas e os recursos federais recebidos para que reste comprovada a regular aplicação de transferências governamentais (Acórdão 933/2013-TCU-Plenário - Rel. Ministra Ana Arraes, 6098/2017 - TCU - Primeira Câmara - Rel. Ministro Benjamin Zymler, 9544/2017 - TCU - Segunda Câmara - Rel. Min. Augusto Nardes) . 
No caso sob exame, essa demonstração foi inviabilizada pela ausência de documentos de execução de despesa a regularidade da aplicação dos recursos retirados das contas correntes específicas de movimentação dos recursos do SUS - PAB fixo e variável transferidos pelo FNS em 2009 e 2010.
Os recorrentes compareceram aos autos sem apresentar documentação da execução físico-financeira dos valores questionados a título de débito. Nesse sentido, não é possível com base nos elementos probatórios contidos nos autos afastar as suas condenações.
No que tange à aplicação da multa, tem-se que esta se alicerçou no art. 57 da Lei 8443/1992, sendo proporcional ao dano ao erário, não sendo, assim, desproporcional ou desarrazoada em seu valor.
Por fim, em obediência ao comando contido no item 9.4 do Acórdão 1772/2017-TCU-Plenário - Relator Ministro-Substituto Augusto Sherman, informa-se que se localizou o seguinte processo em tramitação em que há imputação de débito aos Srs. Luís Fernando Pereira e Roselita da Silva Barroso: 
TC Processo 010.569/2017-0: Tomada de Contas Especial instaurado pelo Fundo Nacional de Saúde, em razão em razão do pagamento irregular de despesas com recursos do SIA/SUS e AIH, repassados ao Município de Governador Nunes Freire/MA, na modalidade fundo a fundo, nos exercícios de 2006 a 2009.
Portanto, não há como acolher as razões recursais apresentadas nem os pedidos realizados, devendo a decisão recorrida ser mantida em seus exatos termos.
CONCLUSÃO
Da análise do recurso apresentado, conclui-se que: 
	a) considerando a premissa de que as pretensões punitiva e de ressarcimento se submetem ao mesmo regime, conclui-se que não estariam prescritas a aplicação de multa e a condenação ao ressarcimento adotando-se as premissas fixadas na Lei 9.873/1999 ao caso em exame, e mesmo considerando-se o prazo geral, de cinco anos, observa-se que não teria ocorrido a prescrição;
	b) encontram-se elementos probatórios nos autos que autorizam a condenação em débito aos responsáveis; e
	c) não foi possível afastar a condenação em débito e em multa, restando caracterizado nos autos o dano ao erário em razão da não comprovação da boa e regular aplicação de recursos do Sistema Único de Saúde (SUS) repassados ao município de Governador Nunes Freire/MA, nos exercícios de 2009 e 2010, ante a ausência de documentação comprobatória das despesas realizadas às custas dos recursos do Fundo Municipal de Saúde.
PROPOSTA DE ENCAMINHAMENTO
Ante o exposto, submete-se à consideração superior a presente análise do recurso de reconsideração interposto por Elis Regina Fonseca Pereira e Luís Fernando Pereira, contra o Acórdão 14029/2020-TCU-Primeira Câmara, propondo-se, com fundamento nos artigos 32, inciso I, e 33, da Lei 8.443/1992, c/c o artigo 285 do RI/TCU:
	a)   conhecer do recurso e, no mérito, negar-lhe provimento;
	b) dar ciência da deliberação que vier a ser adotada aos recorrentes e aos demais interessados."
Em adição, o MP/TCU, representado pelo Procurador Marinus Eduardo De Vries Marsico, examinou a prescrição sob o regime da Lei 9.873/1999 com base no voto condutor da ADI 5509, proferido pelo E. Ministro Edson Fachin do Supremo Tribunal Federal (STF) . Ao final, também concluiu por não operados os efeitos da prescrição geral ou intercorrente.

Fabricio Costa Sampaio (9845/OAB-PI); Fabricio Costa Sampaio (9845/OAB-PI).

Procurador Marinus Eduardo De Vries Marsico.

TOMADA DE CONTAS ESPECIAL. RECURSOS DO SUS. NÃO COMPROVAÇÃO DA REGULAR APLICAÇÃO DOS RECURSOS. CITAÇÃO. REVELIA. CONTAS IRREGULARES. DÉBITO. MULTA. RECURSO DE RECONSIDERAÇÃO. CONHECIMENTO. AUSÊNCIA DE ELEMENTOS APTOS A MODIFICAR O ACÓRDÃO RECORRIDO. NÃO PROVIMENTO. CIÊNCIA.

TOMADA DE CONTAS ESPECIAL (TCE)

Unidade de Auditoria Especializada em Recursos (AudRecursos); Unidade de Auditoria Especializada em Tomada de Contas Especial (AudTCE).

Registro que atuo nestes autos em substituição ao Ministro Walton Alencar Rodrigues, de acordo com a Portaria-TCU nº 18-SEAE, de 06/03/2023.
Trata-se de recursos de reconsideração interpostos por Elis Regina Fonseca Pereira e Luís Fernando Pereira contra o Acórdão 14029/2020-TCU-Primeira Câmara, Relator o E. Ministro Substituto Augusto Sherman Cavalcanti. 
A tomada de contas especial foi instaurada pelo Fundo Nacional de Saúde em desfavor de Indalécio Wanderley Vieira Fonseca então prefeito de Governador Nunes de Freire/MA; Roselita da Silva Barroso, Secretária Municipal de Saúde, no período de 31/3/2009 a 26/4/2010; Elis Regina Fonseca Pereira, Secretária Municipal de Saúde a partir de 27/4/2010; Luís Fernando Pereira, Secretário Municipal de Finanças, no período de 1/1/2009 a 26/4/2010; e Josenilson Ferro Sousa, Secretário Municipal de Finanças a partir de 1/5/2010; em razão da não comprovação da boa e regular aplicação de recursos do Sistema Único de Saúde (SUS) repassados ao município de Governador Nunes Freire/MA, nos exercícios de 2009 e 2010, ante a ausência de documentação comprobatória da realização de despesas realizadas às custas dos recursos do Fundo Municipal de Saúde.
A auditoria realizada em 2010 pelo Departamento Nacional de Auditoria do SUS (Denasus) concluiu pela ausência de documentação comprobatória dos gastos com ações e serviços de saúde, tendo em vista a realização de saques de recursos no valor de R$ 1.847.130,96 da conta corrente do Fundo Municipal de Saúde, no período de janeiro de 2009 a maio de 2010, e ante a não apresentação de documentos comprobatórios das despesas. 
O exame preliminar afastou a responsabilidade de Indalécio Wanderley Vieira Fonseca (prefeito) dada a previsão constante do art. 9º, caput e inciso III, da Lei 8.080/1990, dispositivo legal que estabelece a competência do secretário municipal de saúde para a gestão do Sistema Único de Saúde (SUS) na esfera municipal. Também, não se verificaram indícios da participação do ex-prefeito no cometimento da irregularidade. 
O TCU procedeu às citações dos responsáveis nos endereços constantes da base de dados da Receita Federal, sem sucesso na via postal, o que resultou no chamamento por meio de edital. Transcorridos os prazos para a produção de defesa, os responsáveis se mantiverem silentes, caracterizando-se a revelia prevista no art. 12, § 3º, da Lei 8.443/1992. Prosseguindo-se o processo, houve o julgamento pela irregularidade das contas, a condenação em débito e a aplicação da multa do art. 57 da Lei 8.443/1992.  
Traçado o breve histórico, decido. 
Preliminarmente, uma vez atendidos os requisitos legais atinentes à espécie recursal, ratifico os exames preliminares de admissibilidade e conheço do recurso. 
Em síntese, o recurso alega a prescrição da pretensão punitiva e ressarcitória, a ilegitimidade dos gestores para figurar no polo passivo da TCE e a não individualização das condutas dos secretários municipais de sorte a fundamentar a imputação dos débitos a cada um dos responsáveis. 
No que concerne à alegada prejudicial de mérito, ajusto as análises da unidade técnica e do MP/TCU aos termos do art. 4º, inc. IV, e art. 5º, da Resolução TCU 344/2022.  
Nesse sentido, adoto como termo inicial a data de 18/10/2010, relativa ao Relatório de Auditoria 10128, elaborado pelo Departamento Nacional de Auditoria do SUS (peça 10, p. 35) . Considero como causas interruptivas da fruição do prazo prescricional:  
Ofício 108/SEAUD-MA/DENASUS-MS, de 18/2/2011 (peça 6, p. 15-18) ;  
Despacho 155/2011, de 11/9/2011 (peça 13, p. 9) ; 
Relatório Complementar de Auditoria, de 24/7/2014 (peça 9) ; 
Parecer Administrativo COPLAO/CGAUD/DENASUS/SGEP/MS 241, de 9/5/2016, (peça 3, p. 5) ;  
Relatório Complementar da Auditoria 10128, de 08/03/2017, (peça 8) ;  
Autuação da TCE no Tribunal, em 27/3/2018; 
prolação do acórdão condenatório em 1/12/2020. 
Com base nas causas interruptivas apontadas, concluo pela ausência do transcurso do prazo quinquenal para a prescrição punitiva e de ressarcimento do TCU, nos termos da Lei 9.873/1999 e da Resolução TCU 344/2022. Do mesmo modo, também não se operou a prescrição intercorrente, já que o processo não ficou paralisado de forma injustificada por mais de três anos consecutivos. 
Outrossim, a preliminar relativa à ilegitimidade passiva não socorre aos recorrentes, dado que a gestão do SUS deve ser exercida pelos secretários municipais de saúde consoante preconiza o art. 9º, inc. III, da Lei 8.080/1990, o que impossibilita afastar a responsabilidade dos titulares da área de saúde.  Em relação aos secretários municipais de finanças, os gestores aprovaram pagamentos das despesas incorridas no período de janeiro de 2009 a maio de 2010 sem a documentação comprobatória dos gastos em ações e serviços de saúde. As condutas ora impugnadas afrontam aos arts. 62 e 63 da Lei 4.320/1964. 
Demais disso, as condutas dos secretários municipais encontram-se devidamente individualizadas no acórdão condenatório em razão da discriminação dos pagamentos realizados sem a documentação comprovatória das despesas, do cargo ocupado e do período de exercício na função.
Não havendo elementos aptos a infirmar os fundamentos da decisão combatida, nego provimento ao recurso. 
Ante o exposto, voto por que o Tribunal acolha a minuta de acórdão que ora submeto à deliberação do colegiado. 
 
TCU, Sala das Sessões, em 7 de março de 2023. 
Weder de Oliveira
Relator